【裁判字號】    98,上訴,2018
【裁判日期】    980902
【裁判案由】    殺人
【裁判全文】
臺灣高等法院刑事判決                98年度上訴字第2018號
上  訴  人
即  被  告  乙○○
                      號
                    （現於臺灣臺北看守所羈押中）
選任辯護人  羅水明律師
上列上訴人即被告因殺人案件，不服臺灣宜蘭地方法院98年度重
訴字第1號，中華民國98年4月1日第一審判決 （起訴案號：臺灣
宜蘭地方法院檢察署97年度偵字第3754、4707號），提起上訴，
本院判決如下：
    主  文
原判決撤銷。
乙○○殺人，累犯，處有期徒刑拾貳年。
    事  實
一、乙○○前因恐嚇案件，經臺灣士林地方法院於民國96年9月3
    日，以96年度簡字第545號刑事判決判處有期徒刑2月，減刑
    為有期徒刑1月確定，於96年10月3日易科罰金執行完畢。
二、乙○○與黃振瑋原係朋友關係，黃振瑋前因與女子共同前往
    汽車旅館，遭該女子父親至汽車旅館尋找後，黃振瑋因認遭
    乙○○設計，而對乙○○有所怨懟。於97年9 月20日凌晨，
    黃振瑋與丁○○、戊○○、周孟廷在宜蘭縣羅東鎮某KTV 飲
    酒後，黃振瑋即邀丁○○、周孟廷、戊○○一同前往宜蘭縣
    羅東鎮○○路○段261巷136弄22號乙○○住處，同日凌晨5時
    許，由戊○○駕駛車牌號碼DO-4669 號自用小客車，搭載黃
    振瑋、丁○○、周孟廷等到達宜蘭縣羅東鎮○○路○段261巷
    136弄口後，黃振瑋、丁○○、周孟廷3人下車並攜帶棒球棍
    2 支步行至乙○○住處門口，黃振瑋要求乙○○出來，因未
    獲乙○○回應，黃振瑋、丁○○即分持棒球棍2 支，敲毀大
    門玻璃、監視器及敲打停放於門口之機車洩憤後，黃振瑋即
    叫丁○○、周孟廷先行上車，黃振瑋仍逗留在乙○○住處旁
    。此時乙○○以為黃振瑋等人已離去，遂手持1 把長形類似
    開山刀之銳利刀械（非公告查禁之刀械），開門外出查看，
    在對面住家前突遇黃振瑋，乙○○明知胸部、腹部均為人體
    重要部位，而銳利刀械屬足以致人於死之兇器，以之揮砍上
    開身體部位，將導致生命發生危險之嚴重後果，竟憤而萌生
    殺人犯意，持刀朝黃振瑋胸、腹部、下頦、手臂等處揮砍，
    黃振瑋身體遭乙○○砍中受傷後即朝上開自用小客車停放之
    巷弄口逃離，乙○○仍持刀追砍，再於巷弄中間處揮砍黃振
    瑋上開部位，黃振瑋身中數刀後，受有如附表所示之銳器傷
    ，終傷重不支倒地，乙○○見黃振瑋倒於血泊中，始住手並
    叫返回現場之周孟廷等人將黃振瑋送醫急救，黃振瑋仍於97
    年9 月21日上午10時25分許，因附表編號二之致命傷，造成
    大量右側血胸和肺扁塌，導致出血性休克和呼吸性休克而不
    治死亡。乙○○於案發後，隨即畏罪逃亡，嗣為警循線於97
    年11月24日下午4時許，在桃園縣楊梅鎮○○路336號地下室
    停車場拘獲。
三、案經宜蘭縣政府警察局羅東分局報請臺灣宜蘭地方法院檢察
    署檢察官偵查起訴。
    理  由
一、按刑事訴訟法有關傳聞法則及例外規定（第159條至159條之
    5）， 如條文已明定得為證據者（如第159條之1第1 項），
    或依規定原則上有證據能力（如第159條之1 第2 項）， 但
    當事人未抗辯其有例外否定證據能力情形者，即無庸就其如
    何具有證據能力而為說明。又本院認定事實所引用之被告以
    外之人於審判外陳述，包括人證及文書證據等，並無證據證
    明係公務員違背法定程序所取得，而被告於本院自行委任律
    師為其辯護人，其選任辯護人與檢察官皆為法律專業知識者
    ，且歷原審審理，當知本案有刑事訴訟法第159 條第1 項不
    得為證據之情形，惟檢察官、被告及其辯護人於本院準備程
    序對本院所引用之相關卷證，就證據能力均表示同意或不爭
    執（見本院98年6月11日準備程序筆錄第3頁），迄至言詞辯
    論終結前亦未再聲明異議。又該等證據，亦無刑事訴訟法第
    159條之4之顯有不可信之情況與不得作為證據之情形。本院
    審酌上開證據資料製作時之情況，尚無違法不當及證明力明
    顯過低之瑕疵，亦認為以之作為證據應屬適當，是依刑事訴
    訟法第159條至第159條之5 規定，所引用之前開人證及文書
    證據，均有證據能力。
二、訊據被告乙○○固坦承被害人黃振瑋因懷疑遭被告設局仙人
    跳，對於被告有所怨懟，於97年9月20日凌晨5時許，夥同他
    人至被告位於宜蘭縣羅東鎮○○路○ 段261巷136弄22號住處
    ，敲毀住處大門玻璃、監視器及敲打停放於門口之機車後，
    被告以為被害人等人已離去，出門查看而與被害人發生衝突
    ，並持刀揮砍被害人，造成被害人不治死亡等情不諱，惟矢
    口否認有殺人犯行，並辯稱：伊出門查看時，黃振瑋躲在家
    門口旁，持刀朝伊揮過來，伊以左手抵擋，左手肘遭砍傷，
    伊見到住處牆邊陸續跑出二、三個人，伊就搶下黃振瑋的刀
    子，因很害怕，眼睛閉上亂揮，伊知道有揮到人，當張開眼
    睛時，他們連同黃振瑋都跑了，伊就追過去要看他們的車牌
    ，看到一個人坐在巷弄中間，伊走過去才看清坐在地上的黃
    振瑋，黃振瑋流很多血，伊看到另外3 個人開車門要離開，
    就叫那3人回來將黃振瑋送醫，當時因為伊還拿刀子，另外3
    個人不敢過來，伊把刀子丟了以後就離開，他們就把黃振瑋
    送醫，伊並無殺害黃振瑋之意，伊係出於正當防衛，也沒有
    追殺黃振瑋云云。選任辯護人則為被告辯護以：兇刀係黃振
    瑋攜帶到場揮砍被告，被告架開刀子，隨即搶下刀子揮舞，
    係出於正當防衛，被告未追殺黃振瑋，並無殺人犯意云云。
    經查：
  (一)被告與被害人黃振瑋原係朋友關係，因被害人前與女子共同
    前往汽車旅館，遭該女子父親至汽車旅館尋找後，被害人因
    認遭乙○○設計仙人跳，而對被告心生不滿等情，為被告自
    承在卷，亦據被害人之妻甲○○於警訊中陳明（見警羅偵字
    第0973107393號卷第22至24頁）。而被害人於97年9 月20日
    凌晨，與丁○○、周孟廷、戊○○在KTV 飲酒後，驅車共同
    至被告住處尋釁，戊○○駕車停在巷弄口，被害人、丁○○
    、周孟廷並下車分持棒球棍敲毀被告住處大門玻璃、監視器
    及敲打停放於門口之機車洩憤後，嗣被告開門外出，而與被
    害人發生衝突，被告有持刀揮砍被害人，致被害人受傷倒地
    ，被告始呼叫周孟廷等人將被害人送醫救治等節，業經丁○○、周孟廷、戊○○於偵查中及原審審理時結證綦詳（見37
    54號偵查卷第16、17頁、4707號偵查卷第107、108頁、原審
    卷第58至83頁），並為被告所不否認，此等事實均首堪認定
    。
  (二)被害人因受有刀傷而送往羅東博愛醫院救治後，仍於97年9
    月21日上午10時25分許因傷不治死亡，有羅東博愛醫院出具
    之診斷證明書、該院97年10月2日（97）羅博醫字第2008100
    001號函檢送之主治醫師說明表、病歷影本等件在卷可佐（
    見97年度相字第311號卷第15頁、第43至70頁）， 而臺灣宜
    蘭地方法院檢察署檢察官會同法醫相驗後，亦製有相驗筆錄
    、檢驗報告書、相驗屍體證明書等件附卷可證（見前引相字
    卷第27、29至39頁）。再本件被害人經法務部法醫研究所法
    醫解剖鑑定，發現被害人受有如附表所載5 處銳器傷，而主
    要致死傷為如附表編號二所示傷勢，造成大量右側血胸和肺
    扁塌，導致出血性休克和呼吸性休克而死亡，而造成此種傷
    勢之刀刃，推估應是具有一定重量和長度的銳器，揮動劈砍
    所致，有該所97年11月13日法醫理字第0970004745號函檢送
    之解剖報告書及鑑定報告書在卷可參（見前引相字卷第72至
    82頁）。堪認被告確有持刀揮砍被害人行為，被害人因而受
    有如附表所載5 處銳器傷，並因胸壁砍傷，造成大量右側血
    胸和肺扁塌，導致出血性休克和呼吸性休克而死亡，被告之
    行為與被害人死亡之結果間顯有因果關係。
  (三)本件案發後，經宜蘭縣政府警察局員警至現場勘察後，製有
    命案現場勘察報告1份（見4707號偵查卷第31至94頁）。 依
    勘察報告所載，被告住處對面住戶（宜蘭縣羅東鎮○○路○
    段261巷136弄【刑案現場圖誤載為36弄】19號）屋簷下之勘
    查情形為：「該戶大門在左側，屋簷下停放2 台機車，車號
    分別為AL6-328及VC2-577，於大門前地面機車上發現連續性
    約近50滴由東向西方向中、低速噴濺滴落呈圓形及橢圓型態
    血痕（證物編號30-31）」；另被告住處門廊、門前與307巷
    口間道路勘查情形為：「136弄道路中間距參考點向西9公尺
    處有一垂直滴落血跡（證物編號8）」、 「緊鄰羅東鎮○○
    里○○路○段307巷135弄139號後門與136弄走道柏油路面間
    ，距參考起點向西8.5 公尺-9公尺有數滴朝西方向的血跡垂
    直滴落痕（證物編號9~10）」、「靠近羅東鎮○○里○○路
    ○段307巷135弄139號牆角，距參考起點約11公尺處發現30
    幾滴中速明顯朝西方噴落血跡痕（證物編號11）」、「靠近
    136弄左側牆與水溝間，距參考起點約12.6公尺處停放1台車
    號PPJ-107 機車，於此處牆角上發現30滴左右明顯中速血跡
    拋甩痕（證物編號12），另於機車後輪發現死者掉落左腳涼
    鞋，鞋上有微小血痕 （證物編號13）」、「136弄道路距參
    考起點約12~13.8 公尺離左側牆（即羅東鎮○○路○段307
    巷139號住處牆）約1.2公尺處路面發現血跡滴落痕（證物編
    號14~15）及一處明顯血灘與低角度血跡噴濺痕 （證物編號
    16），另該處水溝內有死者右腳涼鞋（證物編號17），溝旁
    有死者手錶1只（證物編號18）， 錶帶已斷並有明顯血跡」
    、「136弄道路距參考起點15.5公尺-27.7公尺（至307巷口
    ）間路面中間發現低速呈連續滴落血跡痕（證物編號25~28
    ），血跡方向均由東向西，另於307巷口發現不少的血跡（
    證物編號29）」、「另距離136弄右側牆（羅東鎮○○路○
    段307巷135號）0.5公尺-1公尺間，並距參考起點約11公尺
    ~14公尺處路面間發現另一連續滴落血痕跡（證物編號19~24
    ），該處血跡方向係由西向東明顯與前述同段道路左側血跡
    方向不同，應有他人受傷往嫌犯住處方向移動所流下」。此
    外現場採集之證物編號9（採自左巷道中間） 、16（採自左
    巷道左側）、29（採自左巷道尾處）、31（採自住宅對面屋
    簷下）處之血跡，經鑑定後與被害人DNA-STR型別相同 （見
    4707號偵查卷第41頁內政部警政署刑事警察局鑑驗書）。另
    證人即現場勘察員警藍錦龍於原審審理中結證稱：從被告住
    處的前屋簷，編號32、33、34、35，血滴是垂直滴落且慢速
    ，所以判斷不是砍殺的血跡型態，砍殺的型態應該是用噴的
    ，血跡編號30、31的地方，血跡的型態是連續性，具有一定
    速度，血跡是中速，應該是被害人被砍第1 刀的位置，從編
    號30、31延伸到8、9、11、12，血跡是有同一個方向，有延
    伸性，所以認為這都是被害人血跡，編號11血跡在牆角，由
    上往下帶動，血跡是往307 巷口方向也就是照片編號43，血
    跡是中速有密集集中，這是揮刀的動作所產生的，伊認為這
    是第2 刀，有可能是砍的動作，編號12是照片編號46、47，
    因為血跡是一次性，判斷這也有揮砍的動作，因為如果刀子
    本身沾的血量很多的話，就會把刀上的血跡順著刀揮的方向
    出去，這是第一種狀況，第二種狀況就是刀子砍到傷口之後
    帶血出去，編號11、12照伊看就是揮刀的情形，更明確說認
    為是砍殺，如是手揮灑，除非是揮灑很用力及動作很大，尤
    其是從編號12機車上的血跡寬度從牆壁到機車有1 公尺，用
    手甩沒有辦法達到，依照現場圖編號30、31處，被害人是在
    附近遭受攻擊，編號11、12號距離很短，可能是1個或2個攻
    擊處，所以至少有2 個攻擊處等語（見原審卷第84至87頁）
    。綜以前開現場勘察報告與證人藍錦龍證述，就被告住處對
    面住戶屋簷下採集之證物編號31血跡為被害人所有，該處血
    跡呈連續性滴落型態，且該戶屋簷下2 台機車所發現血跡呈
    中低速橢圓型態，足認被告首先於此處遭受攻擊。另在羅東
    鎮○○路○段307巷135弄139號牆邊，距參考起點約11公尺處
    之證物編號11血跡，該處血跡為中速噴落血跡痕，再於同處
    距參考起點約12.6公尺處即停放之車牌號碼PPJ-107 號機車
    與該處牆角之血跡，該處血跡呈中速噴落血跡痕，且被害人
    之涼鞋一隻（證物編號13號）掉落該處機車後輪處，顯示被
    告另於此處受有攻擊。再於136弄道路距參考起點約12~13.8
    公尺離左側牆約1.2 公尺處路面發現血跡滴落痕（證物編號
    14~15）及1處明顯血灘與低角度血跡噴濺痕（證物編號16）
    ，其中證物編號16血跡經鑑定為被害人所有，參以被害人之
    涼鞋一隻（證物編號17號）、手錶（證物編號18號）均掉落
    在旁，則此處應為被害人受傷而不支倒地處。而關於136 弄
    道路距參考起點15.5公尺-27.7公尺（至307巷口）間路面中
    間發現低速呈連續滴落血跡痕（證物編號25~2 8），血跡方
    向均由東向西，及於307 巷口發現之血跡（證物編號29），
    經鑑定後為被害人所有，可認定係被害人自倒臥處經同伴周
    孟廷等人移動至巷弄口上車時所遺留。綜上足認被害人在被
    告住處對面住戶屋簷下遭被告持刀揮砍受傷，即朝巷弄口逃
    離，在巷弄中間處為被告追及，再遭被告持刀揮砍致受傷不
    支倒地。被告及選任辯護人均辯以：被告未追殺被害人云云
    ，顯不足採。選任辯護人又以：被告住處到屋外之大門前有
    現場圖證物編號35、36、33、34、32、3、4、5、6血跡，依
    鑑定結果僅顯示證物編號33、36與證物編號4 型別相同，而
    證物編號4之血跡可排除來自死者（見4707號偵查卷第38 、
    41頁），則編號35、34、32、3、5、6 血跡顯為被害人之血
    跡，足見被告係在該處搶被害人刀子而揮刀傷及被害人云云
    ，惟查，警方勘察現場時並未採集證據編號3、5、6、32 、
    34、35之血跡送驗，此觀前揭勘察報告所載現場採證情形自
    明（見4707號偵查卷第35頁反面），辯護人所謂上開血跡係
    被害人之血跡，純屬臆測，並無根據，尚難憑採，且證人藍
    錦龍已證述被告住處前屋簷所發現證物編號32、33、34、35
    等血跡，血滴是垂直滴落且慢速，所以判斷不是砍殺的血跡
    型態等情甚明，選任辯護人上開辯詞，亦無足取。
  (四)就當日衝突過程，證人丁○○於原審審理中證稱：當時到被
    告住處時伊與黃振瑋、周孟廷下車，戊○○在車上，從後車
    廂拿出來2支棒球棍，黃振瑋拿1支，伊拿1 支，沒有帶其他
    的刀子，黃振瑋就敲打被告家大門、攝影機、窗戶玻璃，伊
    是敲打機車、攝影機，之後黃振瑋叫伊與周孟廷先離開，黃
    振瑋站在那裡面對大門在叫裡面的人，伊的位置大概是巷子
    中間左右，大約在現場圖（97年度偵字第4707號卷第38頁）
    編號27、28那邊，聽到開門後又聽到吵鬧的聲音，回頭看到
    被告揮舞刀子，是在黃振瑋面前揮，之後黃振瑋就倒地，是
    現場圖編號30的紅色區塊，黃振瑋倒地後又爬起來，往巷口
    走5、6步，伊看到黃振瑋被追，因為看到黃振瑋被追，看到
    被告拿刀往下揮舞的動作，然後黃振瑋就倒地，伊倒地的位
    置就是編號17的地方，伊要走到黃振瑋那裡，被告站在黃振
    瑋旁邊，伊看到被告拿刀子，就往巷口跑，之後伊與戊○○
    先回去，周孟廷是比較晚回到現場，伊與戊○○、周孟廷3
    個人一起將黃振瑋抬走等語（見原審卷第58至69頁）；及證
    人周孟廷於原審審理中證稱：到場之後黃振瑋從後車廂拿出
    球棍2支，一長一短，黃振瑋與丁○○各拿1支，黃振瑋先去
    按電鈴，沒有人應門，黃振瑋就用球棍敲打大門外面白鐵做
    的欄杆，再打大門玻璃、敲打機車、監視器，丁○○是之後
    打機車，之後有停一下子，黃振瑋叫伊與丁○○回到車上，
    伊回車上一下下又下車抽菸，菸快抽完就看到黃振瑋要走到
    車上方向，當時看到黃振瑋的時候，黃振瑋是在被告住處門
    口的前面一點點，大概距離門口5、6公尺，黃振瑋當時有側
    身一半，看到被告手有抬起來打的動作，但是有沒有真的打
    到，伊無法確定，黃振瑋有走幾步就倒地，倒地以後，他們
    在原地等一下，不知道被告會有什麼動作，之後就走上前，
    走過去的時候，被告叫他們送黃振瑋去醫院，就慢慢走回他
    家等語（見原審卷第70至79頁）。證人丁○○前開證稱被害
    人先後在被告住處前及羅東鎮○○路○段307巷136 弄巷子中
    間處遭被告2次攻擊，被害人並於遭受第2次攻擊後倒臥地上
    等情，而證人周孟廷雖無目睹被害人在被告住處門前遭攻擊
    之情形，但亦證稱目睹被害人在距離被告5、6公尺即巷子中
    間處遭被告攻擊後倒臥地上等情，此皆與前述刑案現場遺留
    血跡及證人藍錦龍依現場跡證所為判斷相符。而證人戊○○
    於原審審理中證稱：伊本來一直都沒有下車，是後來看到丁○○、周孟廷他們走過來，伊看到黃振瑋坐在地上才下車的
    ，伊忘了是跟丁○○或周孟廷拿棒球棍，走過去看到被告手
    上拿1 把類似開山刀的刀械，伊就退到車子後面等語（見原
    審卷第80、81頁），證人丁○○於偵查中亦結證稱：被告所
    持刀械約有60公分長，類似開山刀等語（見3754號偵查卷第
    17頁），均明確證述被告當時手持類似開山刀之刀械之情，
    被告亦供承其所持之刀械除了刀柄外，刀身約50公分長之情
    （見4707號偵查卷第16頁），均核與法醫師鑑定兇器係具有
    一定重量和長度之銳器乙節相符，是被告行兇時所持之刀械
    係長形類似開山刀之銳利刀械，亦堪認定。按證人係在訴訟
    上陳述自己觀察事實之第三人，即以其自己所體驗之事實提
    供為認定事實之供述證據，具有證據能力。惟一般人對於事
    物之注意及觀察，有其能力上之限制，未必如攝影機般，可
    以「打開」眼睛記錄整個事件經過，然後於法庭上「倒帶」
    其記錄過程。而證人之注意及觀察，往往未慮及將被應用於
    訴訟上，更受到當時的光線、距離、持續的時間、證人觀察
    的角度，以及證人當時的精神狀態、注意力、事件的突發性
    、承受的心理壓力等等因素所影響，而無法完整記錄每一細
    節及全貌。且人類之記憶，常隨著時間之逝去而逐漸磨損，
    記憶之線索常會改變，自難期證人能將過往事物之原貌完整
    呈現。故證人之陳述有部分前後不符，或相互間有所歧異時
    ，究竟何者為可採，法院仍應本其自由心證，依據經驗法則
    及論理法則，參酌其他補強證據予以綜合判斷，且應就證人
    之觀察力、記憶力及陳述力綜合審酌，以判斷其陳述之真偽
    ，非謂一有不符或矛盾，即認其全部均為不可採信（最高法
    院94年度臺上字第2248號判決意旨參照）。本件案發前，關
    於被害人自何家KTV 飲酒後再至被告住處，證人丁○○於原
    審審理中證稱為「權櫃KTV」， 惟證人丁○○前於警訊及證
    人周孟廷、戊○○於原審審理中則均一致證稱為 「U2KTV」
    ，再被害人前開解剖結果中，發現胃內容物含有酒精成分，
    堪認被害人確係於飲酒後前往被告住處，則被害人究係自何
    家KTV 飲酒後再至被告住處，根本無礙被害人飲酒至被告住
    處尋釁之事實，證人丁○○於原審審理中此部分之不同陳述
    ，正可證明前述人之記憶於先天上之缺陷。再就證人丁○○
    審理中所述當日至現場後車輛之停放位置，證人丁○○證稱
    ：「因為後來車子有調頭開到另外一邊。車子原本停在另一
    邊的巷口。」（見原審卷第63頁），此部分亦與證人周孟廷
    、戊○○所稱車輛原係停放於羅東鎮○○路○ 段307巷136弄
    口不符，再經質以證人丁○○事後確定車輛移動，證人丁○○又稱：「（你如何知道黃振瑋叫你們先走的時候，你們不
    是往原來停車的方向走？）因為我看到車子停的地方。巷子
    是二頭都有路。」（見原審卷第63頁），證人丁○○當時與
    被害人認識未久，且與被告互不相識，當日係第1 次前往被
    告住處，參以當時天色昏暗，被告住處前方巷子兩側均有出
    口，如非原係下車位置，證人丁○○如何能於事後直覺判斷
    車輛停放位置後上前，顯然證人丁○○對於究竟由何路口進
    入被告住處巷道有所誤認。再以當時證人丁○○、周孟廷返
    回車輛之情形，證人丁○○雖稱：「（黃振瑋把東西敲壞叫
    你們先回車上時，有沒有人回到車上？）我與周孟廷都沒有
    。」（見原審卷第64頁），但以證人丁○○前稱其走至巷子
    中間時，被害人即遭被告攻擊等語，及證人周孟廷前稱先行
    返回車上後復行下車，始見被害人遭攻擊等情，則證人丁○○返回車上之途中，並未目睹證人周孟廷返回車上之情節，
    其所稱證人周孟廷並未上車等語，僅為其個人之推測。證人
    丁○○等三人於原審所為之證述，在細節方面，固有不一之
    處，惟彼等於原審為證述時（即98年2月25 日）距本案發生
    之際，已相隔將近半年，彼等對於當時之部分細節，因個人
    記憶力之強弱及因所在位置、觀察角度之差異，致於細節方
    面有不同之回憶描述，本與常情無違。證人丁○○等3 人就
    渠等與被害人共同飲酒後，由證人戊○○駕車搭載被害人、
    丁○○、周孟廷前往被告住處，車停於被告住處巷弄口，被
    害人、丁○○、周孟廷3人下車及攜帶棒球棍2支步行至被告
    住處門口，分持球棍2 支，敲毀被告住處大門玻璃、監視器
    、機車洩憤後，被害人即叫丁○○、周孟廷先行上車，嗣被
    告開門出來與被害人發生衝突，被告持刀揮砍被害人，致被
    害人傷重倒地，被告始住手叫丁○○等人將被害人送醫等重
    要情節經原審隔離訊問後，所述之基本事實均相吻合，所證
    自足採信，尚不得執證人丁○○等3 人就若干細節，所述未
    盡完全合致，遽認證人所述不可採。
  (五)按刑法上殺人罪與傷害罪之區別，本視加害人有無殺意為斷
    ，被害人所受之傷害程度，固不能據為認定有無殺意之唯一
    標準，但加害人之下手情形如何，於審究犯意方面，仍不失
    為重要參考資料。查被害人因認遭被告設局仙人跳，彼此間
    已有嫌隙，被害人於案發清晨鳩伴前往被告住處尋釁，敲砸
    被告住處大門玻璃、監視器及門口之機車，被告受此刺激攜
    帶厚長且銳利之刀械外出查看，突遇被害人並發生衝突，已
    有殺害之動機。再觀諸前述被告與被害人衝突經過，被告持
    刀揮砍被害人，被害人受傷逃離途中，被告仍持刀追殺，再
    揮砍被害人，足見被告主觀上有殺死被害人之犯意，客觀上
    亦有殺害被害人之行為。又按人體之胸、腹部，內有心、肺
    、胃、肝、大血管、氣管等重要器官，屬人體之要害，以銳
    器猛力揮砍，足以致死，此為通常智識程度之人均可知悉之
    事，被告為成熟中年人，智識程度正常，對此應無不知之理
    ，竟持類似開山刀之銳利刀械揮砍被害人胸、腹等要害部位
    ，造成被害人受有如附表所示5 處銳器傷，其中左季肋部砍
    切傷長18公分、深7.5 公分，切斷肋骨、軟骨，穿破橫隔進
    入腹腔；另前胸壁砍切傷長22公分、深6.5 公分，切斷肋軟
    骨、胸骨、肋骨，深入縱膈軟組織和肋膜腔，傷及肺葉，造
    成被害人大量右側血胸和肺扁塌，導致出血性休克和呼吸性
    休克而死亡，足見上訴人持類似開山刀之銳利刀械揮砍殺被
    害人，用力之猛，下手之重，顯係欲置被害人於死地，具有
    戕害生命之直接故意甚明。被告辯稱：伊開門外出查看前就
    叫伊妻打電話報警，砍傷被害人後，亦叫丁○○等人將被害
    人送醫，警方趕到現場調查時，伊並無離開現場，均足證伊
    無殺害被害人之意思云云。惟查，被告本以為被害人滋事後
    已離去，才叫其妻打電話報警之情，為被告供明（見原審卷
    第12頁、本院98年6月11日準備程序筆錄第2頁），故其嗣開
    門外出與被害人發生衝突造成被害人死亡，並非其請託報警
    時所能預料之發展，自不得執事前報警之舉動，資為無殺人
    犯意之論斷。況案發當日警員先後二次據報到現場，第一次
    是處理毀損案件，此時被告並未現身，第二次是處理兇殺案
    件，被告已躲藏隱匿，為證人即承辦員警丙○○結證甚明（
    見本院98年6月24日審判筆錄第3至5頁）， 被告辯稱：案發
    後伊並未離開現場，靜候警員到場云云，顯屬無稽。況且，
    縱使警員第一次到場時，被告並未離開現場，被告亦自承其
    僅向警員陳述被害人毀損之情，而隱瞞其與被害人發生肢體
    衝突之事（見本院98年6月11日準備程序筆錄第3頁、98年6
    月24日審判筆錄第5頁）， 並未坦然以對，旋又逃匿，豈可
    謂並無殺人犯意。又被告持刀揮砍被害人係出於殺人犯意，
    昭然若揭，已如前述，被告固然在被害人倒於血泊中尚未死
    亡前，已住手並叫被害人同伴將被害人送醫，然仍發生被害
    人死亡之結果，被告上開舉措僅屬犯後態度之評價，無從解
    免殺人罪責。
  (六)被告另辯稱：當時被害人持刀埋伏於門外，其出門時遭被害
    人持刀揮砍，伊以左手抵擋，左手肘遭砍到而受傷，另外有
    二、三個人圍上來，伊才搶下被害人所持刀械，閉著眼睛揮
    舞，而砍到被害人云云，選任辯護人亦同辯護以：被告之行
    為係屬正當防衛云云。惟查，被害人與丁○○等人未攜帶任
    何刀械到場，且被告與被害人發生衝突時，丁○○、周孟廷
    、戊○○並未在旁等情，為證人丁○○等3 人證述明確，已
    如前述，被告上開所辯與目擊證人之證述相杆格，已難採信
    ；被告雖稱被害人持刀揮砍，伊以左手抵擋而遭砍到左手肘
    乙節，有其左手肘傷痕可佐，然經本院受命法官當庭勘驗被
    告左手肘，固有一處舊傷痕，卻僅長1公分、寬0.2公分，製
    有筆錄及照片二幀在卷可考（見本院98年6 月11日準備程序
    筆錄及後附照片），而本件兇器是長形類似開山刀之銳利刀
    械，足以切斷被害人胸骨、肋骨，已如前述，倘被害人持如
    此刀械揮砍，被告以左手抵擋，縱左手未被砍成二截，亦會
    肉綻骨裂，絕不會僅受上開細微傷情。又如被害人及丁○○
    等人確係埋伏門外，當被告自住處出來時，眾人一擁而上即
    可制服被告，要無可能迨被告與被害人爭執，被告將刀械奪
    取後，丁○○、周孟廷、戊○○3 人始上前攻擊，足見被告
    與被害人衝突過程中，應僅有被害人在場而已，被告手持刀
    械時，面對為手無寸鐵之被害人，猶持刀攻擊被害人，顯與
    正當防衛有間。被告及選任辯護人所辯：被告係出於正當防
    衛而揮刀云云，不足採信。
  (七)綜上所述，被告前開所辯要屬卸責之詞，不足採信，其殺人
    犯行至堪認定，應依法論科。
三、核被告所為，係犯刑法第271條第1項殺人罪。查被告曾因恐
    嚇案件，經臺灣士林地方法院以96年度簡字第545 號刑事判
    決判處有期徒刑2月，減刑為有期徒刑1月確定，於96年10月
    3 日易科罰金執行完畢，有卷附本院被告前案紀錄表可按，
    其受有期徒刑之執行完畢，5 年內故意再犯法定刑有期徒刑
    以上之本罪，為累犯，除殺人罪法定刑死刑、無期徒刑部分
    依法不得加重外，有期徒刑部分依法加重其刑。
四、原審以被告犯罪事證明確，予以論罪科刑，固非無見。惟按
    刑法第13條第1項及第2項所規範之犯意，前者為確定故意或
    直接故意，後者稱不確定故意或間接故意，二者之區隔為前
    者乃行為者明知並有意使其發生，故對於行為之客體及結果
    之發生，皆有確定之認識，並促使其發生；後者為行為者對
    於行為之客體或結果之發生，並無確定之認識，但若其發生
    ，亦與其本意不相違背。本件被告持類似開山刀之銳利刀械
    ，朝被害人要害部位揮砍，用力之猛，下手之重，顯基於欲
    置被害人於死地之直接故意，原審認係被告基於不確定故意
    為之，又未說明認定之依憑，所為認定，復與卷內相關事證
    未合，非無違誤。被告上訴意旨仍執前詞，否認犯罪，雖無
    理由，然原判決既有前揭可議，自無可維持，應由本院撤銷
    改判。爰審酌本件因被害人懷疑遭被告設計，清晨糾眾至被
    告住處騷擾敲毀物品在先，以致被告與被害人發生衝突後，
    進而持刀殺害被害人，犯案後叫被害人友人將之送醫，尚未
    至泯滅人性之程度，惟已剝奪被害人寶貴生命，並造成被害
    人家庭破碎，留給被害人家屬永遠無法磨滅之傷痛，依其犯
    罪動機、目的、犯罪時所受刺激、所用手段、所生危害，以
    及犯罪後雖與被害人家屬達成訴訟和解，惟迄未實際償付，
    未獲被害人家屬諒解之態度等一切情狀，仍量處有期徒刑12
    年，資為懲儆。檢察官對被告具體求處有期徒刑15年，衡諸
    本案情節，稍嫌過重附此敘明。被告用以殺害被害人所用類
    似開山刀之刀械1 支，並未扣案，下落不明，又查無證據證
    明係公告查禁之物，且為被告否認為其所有，為免滋執行之
    疑義與困難，胥未併為沒收之宣告。
據上論結，應依刑事訴訟法第369條第1項前段、第364條、第299
條第1項前段，刑法第271條第1項、第47條第1項，判決如主文。
本案經檢察官周志榮到庭執行職務。
中    華    民    國    98    年    9     月    2     日
                  刑事第九庭審判長法  官  陳貽男
                                  法  官  許宗和
                                  法  官  何信慶
以上正本證明與原本無異。
如不服本判決，應於收受送達後10日內向本院提出上訴書狀，其
未敘述上訴之理由者並得於提起上訴後10日內向本院補提理由書
（均須按他造當事人之人數附繕本）「切勿逕送上級法院」。
                                  書記官  王泰元
中    華    民    國    98    年    9     月    2     日
附錄：本案論罪科刑法條全文
中華民國刑法第271條
（普通殺人罪）
殺人者，處死刑、無期徒刑或10年以上有期徒刑。
前項之未遂犯罰之。
預備犯第 1項之罪者，處 2年以下有期徒刑。
附表：
┌──┬────────────────────────────┐
│編號│被害人即死者黃振瑋所受銳器傷說明                        │
├──┼────────────────────────────┤
│一  │下頦部正中略偏左切割傷，呈半圓弧狀，長2公分，距足跟150至│
│    │152公分處，12至6點鐘方向，創底斜面在右側，皮瓣在左側，深│
│    │度進入淺層皮下組織。                                    │
├──┼────────────────────────────┤
│二  │前胸壁左側頸根至右乳內側砍切傷，長22公分，距足跟128至144│
│    │公分處，呈2至8點鐘方向，創底斜面在上側，由上往下，由前往│
│    │後，偏右，進入肌肉層，切斷左側第二肋軟骨、胸骨和右側第二│
│    │、三肋軟骨以及第四肋骨，再進入前上縱膈軟組織和右肋膜腔，│
│    │但未進入心包膜腔，深6.5公分，造成前縱膈和右肺門軟組織有 │
│    │出血，右側血胸，右肺扁塌，右上肺葉裂傷，心臟被擠偏移往左│
│    │側，此為致死傷。                                        │
├──┼────────────────────────────┤
│三  │左季肋部砍切傷，長18公分，距足跟115至119公分處，略呈弧形│
│    │，2點半至8點半鐘方向，創底斜面在上側，由上往下，由前往後│
│    │，進入肌肉層，切斷左側第八、九、十肋骨和軟骨，再穿破左橫│
│    │隔進入腹腔，深7.5公分，造成左橫膈和左上前腹壁軟組織出血 │
│    │，以及大網膜左上部局部出血。                            │
├──┼────────────────────────────┤
│四  │右上臂外側近三角肌部切割傷，長6公分，深約1公分，進入皮下│
│    │軟組織層，造成周圍右上臂軟組織出血。                    │
├──┼────────────────────────────┤
│五  │右前臂近肘處切割傷，長為3公分，表淺進入真皮層。         │
│    │                                                        │
└──┴────────────────────────────┘


司法院資訊處製作；財團法人民間司法改革基金會備份。
